ACORDAO-COMPLETO-2435439

ACÓRDÃO 12069/2020 ATA 38/2020 - PRIMEIRA CÂMARA

VISTOS, relatados e discutidos estes autos que tratam de tomada de contas especial instaurada pela Fundação Nacional de Saúde (Funasa) , em razão de execução parcial do objeto do Termo de Compromisso TC-PAC 336/2012 (Siafi 673162) , celebrado com o município de Várzea Branca/PI, com o objetivo de construir 56 cisternas para armazenamento de água de chuva,
ACORDAM os Ministros do Tribunal de Contas da União, reunidos em sessão da Primeira Câmara, diante das razões expostas pelo Relator, em:
9.1. acolher integralmente as razões de justificativa apresentadas pelo Sr. José Raimundo Costa Cardoso da Silva; 
9.2. com fundamento nos arts. 1º, inciso I, 16, inciso III, alínea "c", e 19 da Lei 8.443/1992, julgar irregulares as contas do Sr. Idevaldo Ribeiro da Silva e da Construtora Genipapo Ltda.;
9.3. com fulcro no art. 23, inciso III, da Lei 8.443/1992, condenar os responsáveis designados no item anterior ao pagamento da quantia adiante especificada, com a incidência dos devidos encargos legais, calculados a partir da data correspondente até o efetivo recolhimento, na forma da legislação em vigor:
	Valor original (R$) 
	Data da ocorrência

	188.664,85
	26/9/2014

9.4. fixar o prazo de 15 (quinze) dias, a contar da data da notificação, para que os responsáveis comprovem, perante o Tribunal, o recolhimento da referida quantia aos cofres da Funasa, atualizada monetariamente e acrescida dos juros de mora, nos termos do art. 23, inciso III, alínea "a", da Lei 8.443/1992 c/c o art. 214, inciso III, alínea "a", do Regimento Interno do TCU (RI/TCU) ;
9.5. aplicar aos responsáveis multas individuais no valor de R$ 75.000,00, com fulcro no art. 57 da Lei 8.443/1992:
9.6. fixar o prazo de 15 (quinze) dias, a contar da data da notificação, para que os responsáveis comprovem, perante o Tribunal, o recolhimento das aludidas quantias aos cofres do Tesouro Nacional, atualizadas monetariamente desde a data do presente acórdão até a do efetivo recolhimento, se forem pagas após o vencimento, nos termos do art. 23, inciso III, alínea "a", da Lei 8.443/1992 c/c o art. 214, inciso III, alínea "a", do Regimento Interno do TCU (RI/TCU) ;
9.7. autorizar a cobrança judicial das dívidas, caso não atendidas as notificações, nos termos do art. 28, inciso II, da Lei 8.443/1992;
9.8. autorizar, desde já, caso venha a ser solicitado, o parcelamento das dívidas em até 36 (trinta e seis) parcelas mensais, nos termos do art. 217 do RI/TCU, com a incidência sobre cada parcela dos devidos encargos legais até o efetivo pagamento, esclarecendo que a falta de pagamento de qualquer parcela importará no vencimento antecipado do saldo devedor (§ 2º do art. 217 do RI/TCU) ;
9.9. dar ciência desta decisão aos responsáveis, à Funasa, à Prefeitura e à Câmara Municipal de Várzea Branca/PI e ao Procurador-Chefe da Procuradoria da República no Estado do Piauí, neste caso, nos termos do art. 16, § 3º, da Lei 8.443/1992 c/c o art. 209, § 7º, do Regimento Interno do TCU, para adoção das medidas que entender cabíveis.

Tomada de contas especial instaurada pela Fundação Nacional de Saúde (Funasa), em razão de execução parcial do objeto do Termo de Compromisso TC-PAC 336/2012 (Siafi 673162), celebrado com o município de Várzea Branca/PI, com o objetivo de construir 56 cisternas para armazenamento de água de chuva. Análise da resposta das citações e audiência.

Primeira Câmara

Município de Várzea Branca - PI e Fundação Nacional de Saúde

3. Responsáveis: Construtora Genipapo Ltda. (07.217.936/0001-18); Idevaldo Ribeiro da Silva (XXX.085.233-XX); José Raimundo Costa Cardoso da Silva (XXX.639.173-XX).

13.1. Ministros presentes: Walton Alencar Rodrigues (Presidente), Benjamin Zymler (Relator), Bruno Dantas e Vital do Rêgo.
13.2. Ministros-Substitutos presentes: Augusto Sherman Cavalcanti e Weder de Oliveira.

BENJAMIN ZYMLER

Cuidam os autos de tomada de contas especial instaurada pela Fundação Nacional de Saúde (Funasa) , em razão de execução parcial do objeto do Termo de Compromisso TC-PAC 336/2012 (Siafi 673162) , celebrado com o município de Várzea Branca/PI, com o objetivo de construir 56 cisternas para armazenamento de água de chuva.
2.	Para a consecução da avença, foi previsto o aporte de R$ 377.329,70, custeados integralmente pela União, ou seja, sem contrapartida do ente municipal. O ajuste vigeu de 29/11/2012 a 29/11/2015, tendo o prazo para prestação de contas esgotado em 28/1/2016.
3.	Na fase interna da tomada de contas especial, a Funasa emitiu parecer técnico e dois relatórios de visita Técnica, todos datados de 25/4/2016, nos quais apontou a execução física de 50 % do objeto, com etapa útil correspondente à construção de 28 unidade. As vistorias in loco foram realizadas em 19/7/2014 e 20/4/2016.
4.	Encerradas as medidas administrativas sem o saneamento da irregularidade e a devolução dos recursos pertinentes, o órgão concedente concluiu pela existência de prejuízo no valor original de R$ 189.198,53, tendo atribuído responsabilidade ao Sr. Idevaldo Ribeiro da Silva, Prefeito do Município de Várzea Branca/PI (gestão 2013-2016) , em solidariedade com a empresa Construtora Genipapo Ltda.
5.	Submetidos os autos ao descortino desta Corte de Contas, determinei a realização das seguintes medidas processuais, após a realização das diligências necessárias ao esclarecimento da matéria:
5.1.	Citação dos referidos responsáveis, em razão da "inexecução parcial do objeto previsto no Termo de Compromisso TC-PAC 336/2012 (Siafi 673162) , com aproveitamento da parcela executada"; e
5.2.	Audiência do Sr. José Raimundo Costa Cardoso da Silva, Superintendente Estadual da Fundação Nacional de Saúde no Piauí, de 9/11/2018 a 26/6/2019, tendo em vista o "não atendimento de reiterada diligência deste Tribunal acerca de informações e documentos relativos ao Termo de Compromisso TC-PAC 336/2012 (Siafi 673162) ".
6.	Realizados os atos processuais, a SecexTCE deu seguimento ao exame de mérito do processo, na forma da instrução transcrita parcialmente a seguir, com os ajustes de forma que entendi pertinentes:
"23.	Compulsando os autos, observam-se as razões de justificativa colacionadas pelo Sr. José Raimundo Costa Cardoso da Silva, em 3/6/2020 (peça 41) , acompanhadas de documentação relativa ao ajuste em testilha e de elementos comprobatórios em suporte a seus argumentos (peças 40 e 42-56) .
24.	A Construtora Genipapo Ltda., por sua vez, apresentou suas alegações de defesa por meio do sócio administrador Sr. Edgar Vaz de Aguiar Neto (peça 60) , após a habilitação de seu bastante procurador nestes autos (peça 59) .
25.	Por último, observa-se que o Sr. Idevaldo Ribeiro da Silva compareceu aos autos, em 19/6/2020, por intermédio da habilitação de seu bastante procurador nestes autos (peça 61) . Não obstante o pedido de dilação de prazo solicitado (peça 62) , concedido e expirado em 28/6/2020 (peça 65) , o responsável se manteve silente perante esta Corte de Contas e, desta forma, não se manifestou quanto às irregularidades a ele imputadas, no prazo regimental fixado.
26.	Ademais, em pesquisa realizada na base de dados deste Tribunal em 22/9/2020, observa-se que não há documentos pendentes de juntada nestes autos que guardem relação com eventuais alegações de defesa apresentadas ainda que intempestivas.
27.	Assim, autos foram, então, encaminhados à unidade técnica para fins de instrução e consequente apreciação no mérito pelo Tribunal, após a prévia manifestação do Parquet de Contas
EXAME TÉCNICO
28.	O exame técnico ora proposto compreende a análise das alegações de defesa e razões de justificativa apresentadas após citação e audiência, assim como da revelia configurada, tomando como base as irregularidades atribuídas aos responsáveis em específico, no âmbito da preliminar, em cotejo com os argumentos e elementos comprobatórios colacionados e já constantes nos autos, inclusive os oriundos da fase interna desta Tomada de Contas Especial.
29.	Das alegações de defesa apresentadas pela Construtora Genipapo Ltda. (peça 59) , acompanhadas das respectivas análises.
Argumentação de defesa
29.1	Após o breve relato dos fatos processuais, o responsável, por intermédio de seu advogado, sustenta que, a despeito de sócio detentor de apenas 1% do capital social, a bem da verdade, trabalhava como motorista do Sr. Décio de Castro Macedo, verdadeiro dono da Construtora Genipapo Ltda. Nada sabia da empresa, pois teve seu nome usado.
29.2	O Sr. Edgar Vaz de Aguiar Neto nunca fez qualquer movimentação financeira da empresa, pois "toda negociação, contratação e movimento bancário, saques e pagamentos era de inteira e exclusiva responsabilidade o Sócio-Gerente DÉCIO DE CASTRO MACEDO, conforme se pode constatar no contrato social da empresa (junto nos autos) ".
29.3	Diante desse contexto, não pode ser responsabilizado por suposto desvio ou falta de execução do objeto em apreço, dado que nunca geriu recurso. Como motorista, tão somente atuou como motorista fazendo transporte de material nas obras. Não agiu como dolo, nem com má-fé e alega total desconhecimento dos contornos da avença em questão.
29.4	Alfim, resguardado o direito à ampla defesa e ao contraditório no âmbito deste Tribunal, conclui suas alegações de defesa com os seguintes pedidos (com ajustes de estilo) :
'DIANTE DO EXPOSTO, requer a V. Exa. o seguinte:
a) - seja oficializado ao banco solicitando informações e documentos referente de quem foi a pessoa que assinou cheques ou ordem de pagamentos e/ou quem efetivamente fez transação bancária quanto aos recursos em apreço - objeto da execução das 56 cisternas do contrato firmado com a FUNASA;
b) - a exclusão do ora Defendente EDGAR VAZ DE AGUIAR NETO, eis que não teve nenhuma participação no episódio, pois, não sacou dinheiro, não recebeu, não efetuou pagamentos, não assinou o contrato com a Prefeitura de Várzea Branca do Piauí e nem com a FUNASA, tudo é de responsabilidade do Sr. DECIO DE CASTRO MACEDO - sócio gerente da CONSTRUTOTA GENIPAPO LTDA;
c) - Finalmente, o arquivamento da Tomada de Contas Especial em relação ao nome do ora Defendente EDGAR VAZ DE AGUIAR NETO, o qual não agira com dolo ou má fé, não devendo ressarcir o valor cobrado, já que não teve nenhum beneficio e participou do contrato, apenas foi "usado".'
Análise
29.5	A princípio, antes mesmo de adentrar no juízo acerca da procedência total ou parcial de seus argumentos, cabe esclarecer que, ante o insucesso da entrega do Ofício 22194/2020-TCU/Seproc (peças 36 e 57) em endereço da Construtora Genipapo Ltda. contido no sistema CNPJ da Receita Federal  (peça 33) , sua citação foi promovida por meio do endereço pessoal de um de seus sócios administradores, Sr. Edgar Vaz de Aguiar Neto, obtido no sistema CPF da Receita Federal, cujo recebimento do Ofício 22195/2020-TCU/Seproc ocorreu em 28/5/2020 (peças 37 e 63) .
29.6	Não é demais mencionar que, no corpo do referido expediente, é cristalino o mandamento citatório dirigido à empresa responsável (peça 37) : 
'1. 	Em atendimento à decisão contida no processo acima indicado e ao princípio da ampla defesa, fica Construtora Genipapo Ltda., representada por Vossa Senhoria ciente da presente citação para, no prazo de quinze dias, a contar do recebimento desta comunicação, apresentar, por escrito, alegações de defesa quanto à irregularidade mencionada na documentação anexa, que integra esta comunicação, e/ou recolher o valor devido ao cofre credor.' 
29.7	Como regra, caso a comunicação à pessoa jurídica não seja efetivada com o retorno do aviso de recebimento, a unidade técnica encaminhará o ofício de comunicação ao endereço do representante legal da pessoa jurídica, no caso o sócio administrador.
29.8	Não é demais ressaltar que, independentemente da participação no capital social, em se tratando de sociedade limitada, o sócio administrador, como a própria nomenclatura sugere, é o responsável por praticar atos em nome daquela, desempenhar funções administrativas da empresa, responder legalmente pela sociedade e conduzir o dia a dia do negócio, podendo ser uma ou mais pessoas físicas.
29.9	Conforme se extrai da consulta ao quadro de sócios e administradores junto à Receita Federal (peça 67) , o Sr. Edgar Vaz de Aguiar Neto é sócio administrador da Construtora Genipapo Ltda. na forma lei, razão pela qual o seu comparecimento espontâneo supre eventuais falhas e até mesmo a falta de citação deste Tribunal sem prejuízo do direito ao contraditório e à ampla defesa, com fundamento no art. 179, § 4º, do Regimento Interno deste Tribunal, bem como no art. 239, § 1º, do Código de Processo Civil, aplicado subsidiariamente aos processos de controle externo.
29.10	O Código Civil preceitua, ainda, em seu art. 1.011, que "o administrador da sociedade deverá ter, no exercício de suas funções, o cuidado e a diligência que todo homem ativo e probo costuma empregar na administração de seus próprios negócios".
29.11	Por derradeiro, cabe trazer à baila o enunciado do Acórdão 2573/2010-TCU-Plenário, da relatoria do Ministro Valmir Campelo, in verbis: "A alegação de citação inválida de empresa é sanada com o comparecimento posterior de seu sócio".
29.12	Feitas as considerações acerca da validade da comunicação processual dirigida à Construtora Genipapo Ltda. por meio de seu representante legal, de pronto, cabe ressaltar que a responsabilização no bojo desta tomada de contas especial pela inexecução parcial do objeto previsto no Termo de Compromisso TC-PAC 336/2012 não foi atribuída à pessoa física do Sr. Edgar Vaz de Aguiar Neto e sim à empresa contratada pelo poder público da qual figura como sócio administrador detentor de uma parte minoritária do capital social.
29.13	É razoável supor que é obrigação de um sócio, no exercício de suas funções administrativas e no âmbito da gestão do negócio, levar ao conhecimento dos demais sócios os fatos inerentes à sociedade empresária de que tenha ciência a partir de citação deste Tribunal, sobretudo na condição de administrador, ainda que não detenha a total propriedade acerca dos apontamentos em deslinde.
29.14	A responsabilidade dos jurisdicionados perante o TCU é de natureza subjetiva, caracterizada mediante a presença de simples culpa stricto sensu, sendo desnecessária a caracterização de conduta dolosa ou má-fé do gestor para que seja responsabilizado.
29.15	Desse modo, é suficiente a quantificação do dano, a identificação da conduta do responsável que caracterize sua culpa, seja por imprudência, imperícia ou negligência, e a demonstração do nexo de causalidade entre a conduta culposa e a irregularidade que ocasionou o dano ao erário.
29.16	Nesse sentido, são os precedentes desta Corte de Contas:
'Acórdão 827/2019-TCU-Segunda Câmara | Relator: Ministra Ana Arraes
A responsabilidade perante o TCU é de natureza subjetiva, caracterizada pela presença de simples culpa stricto sensu, prescindindo de evidenciação de conduta dolosa, má-fé ou enriquecimento indevido do gestor.
Acórdão 11762/2018-TCU-Segunda Câmara | Relator: Ministro Marcos Bemquerer 
Para fins de aplicação de sanções administrativas pelo TCU, há que se verificar a ocorrência de culpa grave ou dolo do administrador público.
Acórdão 2391/2018-TCU-Plenário | Relator: Benjamin Zymler 
O dever de indenizar os prejuízos ao erário permanece sujeito à comprovação de dolo ou culpa, sem qualquer gradação, como é de praxe no âmbito da responsabilidade aquiliana, inclusive para fins do direito de regresso (art. 37, § 6º, da Constituição Federal) . As alterações promovidas na Lei de Introdução às Normas do Direito Brasileiro (LINB) pela Lei 13.655/2018, em especial a inclusão do art. 28, não provocaram modificação nos requisitos necessários para a responsabilidade financeira por débito.
Acórdão 9004/2018-TCU-Primeira Câmara | Relator: Ministro Bruno Dantas 
A responsabilidade dos jurisdicionados perante o TCU é de natureza subjetiva, caracterizada mediante a presença de simples culpa stricto sensu, sendo desnecessária a caracterização de conduta dolosa ou má-fé do gestor para que este seja responsabilizado.
Acórdão 185/2016-TCU-Plenário | Relator: Ministro Vital do Rêgo
A obrigação de ressarcimento ao erário prescinde de comprovação de dolo. É suficiente a quantificação do dano, a identificação da conduta do responsável que caracterize sua culpa, seja por imprudência, imperícia ou negligência, e a demonstração do nexo de causalidade entre a conduta culposa (stricto sensu) e a irregularidade que ocasionou o dano ao erário.'
29.17	Nessa toada, a unidade técnica deste Tribunal assim procedeu na ocasião da análise preliminar (peça 19) , para fins de citação quanto à inexecução parcial do objeto previsto no Termo de Compromisso TC-PAC 336/2012, com o devido enquadramento da irregularidade, dos dispositivos violados e dos elementos que caracterizam, individualmente, a responsabilização da Construtora Genipapo Ltda., na forma insculpida na Matriz de Responsabilização acostada no Apêndice I desta instrução.
29.18	Em 19/7/2014, a vistoria da Funasa identificou a execução de 28 cisternas e de certa forma correspondente ao montante pago. Não obstante, mais à frente, com o crédito da segunda parcela em 2/9/2014, a despeito de realizar o pagamento referente à segunda e última medição, no valor de R$ 188.664,85, em 26/9/2014 (peças 24, p. 26 e 42-48) , a Funasa, em nova inspeção in loco realizada em 20/4/2016, identificou que as obras em nada evoluíram na medida em que foi identificada a mesma execução física de 50% com etapa útil, com o quantitativo de 28 cisternas frente, contudo, ao pactuado de 56 unidades previstas, liquidadas e pagas.
29.19	Nesse contexto, constatou-se que a Construtora Genipapo Ltda. concorreu para a ocorrência do prejuízo ao erário, uma vez que foi contratada pelo ente compromitente (peça 24, p. 49-60) , emitiu duas notas fiscais em 28/12/2012 e 22/9/2014, e recebeu os pagamentos a ela destinados (peça 24, p. 3, 26 e 42-48) , demonstrando, portanto, a sua efetiva participação na execução do objeto pactuado no âmbito do Termo de Compromisso TC-PAC 336/2012 e o recebimento de recursos públicos, sem, no entanto, construir os objetos previstos em sua integralidade.
29.20	Sobre a necessidade de diligência junto à instituição financeira para comprovação dos fatos, como suscitado pela defesa, observa-se que, inclusive, o Banco do Brasil já foi diligenciado nesse sentido e todos os elementos comprobatórios já foram carreados aos autos, Ademais, em consonância com as normas que disciplinam a processualística deste Tribunal, conforme preconiza o art. 162 do RI/TCU, "as provas que a parte quiser produzir perante o Tribunal devem sempre ser apresentadas de forma documental, mesmo as declarações pessoais de terceiros".
29.21	Ante todo o exposto, a análise dos argumentos de defesa demonstrou que as questões levantadas e os argumentos de mérito suscitados pela Construtora Genipapo Ltda., por intermédio de seu sócio administrador, representado por seu advogado, não foram suficientes para afastar a irregularidade a ela imputada, tampouco foram apresentados elementos novos e/ou provas robustas a elidi-la, razão pela qual suas alegações de defesa devem ser rejeitadas.
30.	Da revelia do Sr. Idevaldo Ribeiro da Silva, acompanhada da respectiva análise.
30.1	Preliminarmente, cumpre tecer breves considerações sobre a forma como são realizadas as comunicações processuais no TCU. A esse respeito, destacam-se o art. 179, do Regimento Interno do TCU (Resolução 155, de 4/12/2002) e o art. 4º, inciso III, § 1º, da Resolução TCU 170, de 30 de junho de 2004, in verbis:
'Art. 179. A citação, a audiência ou a notificação, bem como a comunicação de diligência, far se-ão:
I - mediante ciência da parte, efetivada por servidor designado, por meio eletrônico, fac-símile, telegrama ou qualquer outra forma, desde que fique confirmada inequivocamente a entrega da comunicação ao destinatário;
II - mediante carta registrada, com aviso de recebimento que comprove a entrega no endereço do destinatário;
III - por edital publicado no Diário Oficial da União, quando o seu destinatário não for localizado
 (...) 
Art. 3º As comunicações serão dirigidas ao responsável, ou ao interessado, ou ao dirigente de órgão ou entidade, ou ao representante legal ou ao procurador constituído nos autos, com poderes expressos no mandato para esse fim, por meio de:
I - correio eletrônico, fac-símile ou telegrama;
II - servidor designado;
III - carta registrada, com aviso de recebimento;
IV - edital publicado no Diário Oficial da União, quando o seu destinatário não for localizado, nas hipóteses em que seja necessário o exercício de defesa".
Art. 4º. Consideram-se entregues as comunicações:
I - efetivadas conforme disposto nos incisos I e II do artigo anterior, mediante confirmação da ciência do destinatário;
II - realizadas na forma prevista no inciso III do artigo anterior, com o retorno do aviso de recebimento, entregue comprovadamente no endereço do destinatário;
III - na data de publicação do edital no Diário Oficial da União, quando realizadas na forma prevista no inciso IV do artigo anterior.
§ 1º O endereço do destinatário deverá ser previamente confirmado mediante consulta aos sistemas disponíveis ao Tribunal ou a outros meios de informação, a qual deverá ser juntada ao respectivo processo.
 (...) '
30.2		Bem se vê, portanto, que a validade da citação via postal não depende de que o aviso de recebimento seja assinado pelo próprio destinatário da comunicação, o que dispensa, no caso em tela, a entrega do AR em "mãos próprias". A exigência da norma é no sentido de o Tribunal verificar se a correspondência foi entregue no endereço correto, residindo aqui a necessidade de certeza inequívoca.
30.3	Não é outra a orientação da jurisprudência do TCU, conforme se verifica dos julgados a seguir transcritos:
'Acórdão 3648/2013-TCU-Segunda Câmara | Relator: Ministro José Jorge
São válidas as comunicações processuais entregues, mediante carta registrada, no endereço correto do responsável, não havendo necessidade de que o recebimento seja feito por ele próprio.
Acórdão 1019/2008-TCU-Plenário | Relator: Ministro Benjamin Zymler
É prescindível a entrega pessoal das comunicações pelo TCU, razão pela qual não há necessidade de que o aviso de recebimento seja assinado pelo próprio destinatário. Entregando se a correspondência no endereço correto do destinatário, presume-se o recebimento da citação.
Acórdão 1526/2007-TCU-Plenário | Relator: Ministro Aroldo Cedraz
As comunicações do TCU, inclusive as citações, deverão ser realizadas mediante Aviso de Recebimento - AR, via Empresa Brasileira de Correios e Telégrafos, bastando para sua validade que se demonstre que a correspondência foi entregue no endereço correto.'
30.4		A validade do critério de comunicação processual do TCU foi referendada pelo Supremo Tribunal Federal, nos termos do julgamento do MS-AgR 25.816/DF, por meio do qual se afirmou a desnecessidade da ciência pessoal do interessado, entendendo-se suficiente a comprovação da entrega do "AR" no endereço do destinatário:
'EMENTA: AGRAVO REGIMENTAL. MANDADO DE SEGURANÇA. DESNECESSIDADE DE INTIMAÇÃO PESSOAL DAS DECISÕES DO TRIBUNAL DE CONTAS DA UNIÃO. ART. 179 DO REGIMENTO INTERNO DO TCU. INTIMAÇÃO DO ATO IMPUGNADO POR CARTA REGISTRADA, INICIADO O PRAZO DO ART. 18 DA LEI nº 1.533/51 DA DATA CONSTANTE DO AVISO DE RECEBIMENTO. DECADÊNCIA RECONHECIDA. AGRAVO IMPROVIDO.
O envio de carta registrada com aviso de recebimento está expressamente enumerado entre os meios de comunicação de que dispõe o Tribunal de Contas da União para proceder às suas intimações.
O inciso II do art. 179 do Regimento Interno do TCU é claro ao exigir apenas a comprovação da entrega no endereço do destinatário, bastando o aviso de recebimento simples.'
30.5	No caso vertente, a citação do Idevaldo Ribeiro da Silva se deu em endereço proveniente de pesquisa realizada pelo TCU, no sistema CPF da Receita Federal (peça 34) , por meio do Ofício 22196/2020-TCU/Seproc (peça 39) , recebido em 29/5/2020 (peça 64) , cujo aviso de recebimento fora subscrito pelo próprio responsável.
30.6	Verifica-se, pois, que o responsável foi notificado, mediante ofício de citação, de forma bastante zelosa, razão pela qual se comprova devidamente a entrega do respectivo expediente em consonância com a lei e a jurisprudência aplicáveis.
30.7	Ademais, observa-se, ainda, que o Sr. Idevaldo Ribeiro da Silva compareceu aos autos, em 19/6/2020, por intermédio da habilitação de seu bastante procurador nestes autos (peça 61) . Não obstante o pedido de dilação de prazo solicitado (peça 62) , concedido e expirado em 28/6/2020 (peça 65) , quedou-se silente quanto à irregularidade a ele atribuída.
30.8	Superada a análise acerca da validade da comunicação processual, transcorrido o prazo regimental fixado e mantendo-se inerte o aludido responsável, impõe-se que seja considerado revel, dando-se prosseguimento ao processo, com fulcro no art. 12, § 3º, da Lei 8.443, de 16 de julho de 1992.
30.9	Nos processos do TCU, a revelia não leva à presunção de que seriam verdadeiras todas as imputações levantadas contra os responsáveis, diferentemente do que ocorre no processo civil, em que a revelia do réu opera a presunção da verdade dos fatos narrados pelo autor. Dessa forma, a avaliação da responsabilidade do agente não pode prescindir da prova existente no processo ou para ele carreada.
30.10	Ao não apresentar sua defesa, o responsável deixou de produzir prova da regular aplicação dos recursos sob suas responsabilidades, em afronta às normas que impõem a gestores de recursos públicos a obrigação legal de, sempre que demandados pelos órgãos de controle, apresentar os documentos que demonstrem a correta utilização das verbas públicas, a exemplo do contido no art. 93 do Decreto-Lei 200/67: "Quem quer que utilize dinheiros públicos terá de justificar seu bom e regular emprego na conformidade das leis, regulamentos e normas emanadas das autoridades administrativas competentes".
30.11	Com efeito, conforme análises empreendidas na fase interna e pela unidade técnica deste Tribunal no bojo da preliminar (peça 29) , nos presentes autos constatou-se a inexecução parcial do objeto previsto no Termo de Compromisso TC-PAC 336/2012 (Siafi 673162) , com aproveitamento da parcela executada. Na ocasião, restou demonstrado que durante a gestão do Sr. Idevaldo Tibeiro da Silva, enquanto chefe máximo do ente compromitente, houve o pagamento integral à Construtora Genipapo Ltda. referente à construção de 56 cisternas para armazenamento de água de chuva previstas no termo de compromisso, quando, no entanto, foram constatadas a conclusão de apenas 28 cisternas, correspondente ao percentual de 50,00% do previsto em plano de trabalho, conforme apontado pela Funasa.
30.12	Mesmo as alegações de defesa não sendo apresentadas, considerando o princípio da verdade real que rege esta Corte, procura-se buscar, em manifestações de responsáveis na fase interna desta tomada de contas especial, argumentos que possam ser aproveitados em favor dele. No entanto, a despeito de notificado durante a fase apuratória, da mesma forma, não houve manifestação nesse sentido, assim como as alegações de defesa apresentadas pela empresa contratada solidária não se prestam a este fim.
30.13	Em se tratando de processo em que a parte interessada não se manifestou acerca das irregularidades imputadas, não há elementos para que se possa efetivamente aferir e reconhecer a ocorrência de boa-fé na conduta da responsável, podendo este Tribunal, desde logo, proferir o julgamento de mérito pela irregularidade das contas, conforme nos termos dos §§ 2º e 6º do art. 202 do Regimento Interno do TCU.
30.14	Nesse sentido, são os Acórdão 2064/2011-TCU-Primeira Câmara, da relatoria do Ministro Ubiratan Aguiar; 6.182/2011-TCU-1ª Câmara, da relatoria do Ministro Weber de Oliveira; 4.072/2010-TCU-1ª Câmara, da relatoria do Ministro Valmir Campelo; 1.189/2009-TCU-1ª Câmara, da relatoria do Ministro Marcos Bemquerer; e 731/2008-TCU-Plenário, da relatoria do Ministro Aroldo Cedraz; dentre outros.	
31.	Das razões de justificativa apresentadas pelo Sr. José Raimundo Costa Cardoso da Silva (peças 40-56) , acompanhadas das respectivas análises.
31.1	Em sua defesa, o responsável informa que todas diligências deste Tribunal foram devidamente respondidas a contento com o envio de documentos/informações, com os seguintes contornos:
'- Em resposta ao Ofício n° 2438/2018-TCU/Secex-TCE (SEI-0770996) , foi enviado o Ofício nº 183/2018/PFE-PI/SUEST-PI-FUNASA ao e-mail secex-tce@tcu.gov.br na data de 20/12/2018, como faz prova o anexo;
- Em resposta ao Ofício 2904/2019-TCU/Secex-TCE (SEI-1318175) foi enviado o Ofício nº 80/2019/PFEPI/SUEST-PI-FUNASA ao e-mail: secex-tce@tcu.gov.br na data de 18/06/2019, como faz prova o anexo.'
31.2	Reconhece que houve um equívoco no endereçamento das respostas, as quais deveriam ser encaminhadas por intermédio do protocolo eletrônico disponível no portal deste Tribunal, ao invés de se utilizar do e-mail institucional da Secex-TCE, configurando-se, dessa forma, falha de comunicação e não necessariamente inércia ou omissão do responsável, enquanto superintendente da Funasa no Piauí, razão pela qual pugna pela não aplicação de qualquer penalidade em seu desfavor.
31.3	Para suportar seus argumentos, o Sr. José Raimundo Costa Cardoso da Silva colacionou e-mails, expedientes e respectivos elementos comprobatórios supramencionados (peças 40 e 42-56) , acompanhados de toda a documentação pertinente ao instrumento de repasse tratado no bojo desta tomada de contas especial.
Análise
31.4	Em uma análise detida acerca dos contornos fáticos e dos elementos comprobatórios apresentados pelo Sr. José Raimundo Costa Cardoso da Silva, enquanto Superintendente Estadual da Fundação Nacional de Saúde no Piauí na época dos fatos, observam-se iniciativas por ele demonstradas que devem ser levadas a efeito.
31.5	Em relação à primeira diligência realizada mediante o Ofício 2438/2018-TCU/Secex-TCE (peça 9) , com recebimento em 9/11/2018 (peça 10) , o responsável comprova que a Funasa, por intermédio da Procuradoria Federal a ela vinculada, enviou o e-mail, em resposta, no dia 20/12/2018, contendo a documentação solicitada em anexo (peça 42) . Em mesma data, consta nos autos o Ofício 183/2018/PFE-PI/SUEST-PI-FUNASA também expedido pela Procuradoria Federal em resposta à diligência deste Tribunal (peça 43) , acompanhado do Despacho 2199/2018 DIESP-PI emitido pelo fiscal técnico (peça 44) .
31.6	No que tange à segunda diligência reiterada por meio do Ofício 2904/2019-TCU/Secex-TCE (peça 11) , com recebimento válido em 11/6/2019 (peça 12) , além do e-mail encaminhado no dia 18/6/2019 à caixa da Secex-TCE (peça 49) , mediante o Ofício 80/2019/PFE-PI/SUEST-PI-FUNASA, de 11/6/2019, a Procuradoria afirma que a diligência já havia sido  devidamente respondida nos termos anteriormente demonstrados via e-mail (peça 40) e reencaminha a documentação e as informações solicitadas.
31.7	Dos elementos coligidos em sede de defesa, verifica-se que o responsável, ainda que pela via inadequada e sem sucesso à época, não só demonstrou o cumprimento da resposta à diligência, como também elucidou variadas iniciativas consubstanciadas em expedição de documentos internos no sentido de atender à demanda deste Tribunal, razão pela qual as razões de justificativas do Sr. José Raimundo Costa Cardoso da Silva devem ser acolhidas.
32.	Do desfecho.
32.1	Realizados os exames acerca das alegações de defesa apresentadas e da revelia configurada, no que se refere à ocorrência da prescrição da pretensão punitiva, consoante o incidente de uniformização de jurisprudência deliberado no Acórdão 1441/2016-TCU-Plenário, da relatoria do Ministro Benjamin Zymler, aplica-se o prazo de dez anos previsto no art. 205 do Código Civil vigente, a contar da data de ocorrência do fato tido por irregular.
32.2	No presente caso, em se tratando de inexecução parcial do objeto com aproveitamento de parcela útil, considera-se o ato irregular praticado em 26/9/2014, adotando-se como parâmetro o data do último pagamento impugnado (peça 24, p. 42-48) . A partir daí, nasceu para a Administração Pública a pretensão para sancionar os responsáveis por informações inverídicas e falhas na execução do ajuste, bem como na prestação de contas encaminhada.
32.3	Já o ato que ordenou a citação dos arrolados ocorreu em 5/5/2020 (peça 32) , antes, portanto, do transcurso de dez anos entre esse ato e os fatos impugnados, razão pela qual, reconhecida a interrupção do prazo prescricional, conforme preconiza o art. 202, inciso I, do Código Civil vigente, inexiste no presente processo óbice ao exercício da ação punitiva por parte deste Tribunal.
32.4	Destarte, ante a análise acima dispendida, rejeitadas as alegações de defesa da Construtora Genipapo Ltda. e configurada a revelia do Sr. Idevaldo Ribeiro da Silva sem o afastamento de sua responsabilização, nos termos do art. 12, § 3º, da Lei 8.443/1992, devem suas contas serem julgadas irregulares, condenando-os ao pagamento do débito apurado na exata medida de suas responsabilidades, com a imposição de multa ante a alta reprovabilidade de suas condutas atentórias à accountability pública.
32.5	Por último, as razões de justificativas apresentadas pelo Sr. José Raimundo Costa Cardoso da Silva devem ser acolhidas integralmente para, no mérito, afastar a sanção decorrente do não cumprimento reiterado de diligência deste Tribunal, nos termos suscitados na preliminar.
CONCLUSÃO
33.	Em face da análise promovida, rejeitadas as alegações de defesa apresentadas pela Construtora Genipapo Ltda., configurada a revelia do Sr. Idevaldo Ribeiro da Silva e inexistindo comprovação da boa e regular aplicação dos recursos transferidos, é medida que se impõe dar seguimento ao processo proferindo o julgamento com os elementos até aqui presentes, nos termos do art. 12, §3º, da Lei 8.443/1992, e art. 202, § 8º, do Regimento Interno desta Corte de Contas.
34.	Conclui-se que os atos por ele praticados configuraram dano aos cofres públicos federais, no montante original de R$ 188.664,85, devido à inexecução parcial do objeto previsto no Termo de Compromisso TC-PAC 336/2012 (Siafi 673162) , com aproveitamento da parcela executada.
35.	A boa-fé dos responsáveis deve ser objetivamente analisada e provada no caso concreto, considerando-se a prática efetiva e as consequências de determinado ato à luz de um modelo de conduta comum do homem médio.
36.	Não obstante o silêncio do Sr. Idevaldo Ribeiro da Silva, ouvida a Construtora Genipapo Ltda., foram apresentadas alegações de defesa improcedentes e incapazes de elidir as irregularidades cometidas, não sendo possível ser reconhecida a boa-fé dos referidos responsáveis. Relativamente a esse aspecto, o Plenário desta Casa sedimentou entendimento de que se tratando de processos atinentes ao exercício do controle financeiro da Administração Pública, tais como o que ora se examina, a boa-fé não pode ser presumida, devendo ser demonstrada e comprovada a partir dos elementos que integram os autos, não sendo possível reconhecê-la, portanto.
37.	Tal interpretação decorre da compreensão de que, relativamente à fiscalização dos gastos públicos, privilegia-se como princípio básico a inversão do ônus da prova, pois cabe ao gestor comprovar a boa aplicação dos dinheiros e valores públicos sob sua responsabilidade.
38.	Destarte, desde logo, devem as contas do Sr. Idevaldo Ribeiro da Silva e da Construtora Genipapo Ltda. ser julgadas irregulares, procedendo-se às condenações em débito, com a aplicação da multa prevista no art. 57 da Lei 8.443/1992, ante a alta reprovabilidade da conduta dos responsáveis atentatória à accountability pública.
39.	Por derradeiro, o exame técnico concluiu que as razões de justificativa apresentadas pelo Sr. José Raimundo Costa Cardoso da Silva, na condição de Superintendente da Funasa no Estado do Piauí à época dos fatos, foram suficientes para afastar a sanção pecuniária decorrente do não atendimento de reiterada diligência deste Tribunal acerca de informações e documentos relativos ao Termo de Compromisso TC-PAC 336/2012 (Siafi 673162) .
PROPOSTA DE ENCAMINHAMENTO
40.	Diante do exposto, submetemos os autos à consideração superior, propondo ao Tribunal:
40.1	considerar revel o Sr. Idevaldo Ribeiro da Silva (CPF: XXX.085.233-XX) , com fundamento no § 3º, art. 12, Lei 8.443, de 16 de julho de 1992;
40.2	acolher integralmente as razões de justificativa apresentadas pelo Sr. José Raimundo Costa Cardoso da Silva (CPF: XXX.639.173-XX) ;
40.3	rejeitar integralmente as alegações de defesa apresentadas pela Construtora Genipapo Ltda. (CNPJ: 07.217.936/0001-18) ;
40.4	com fundamento nos arts. 1º, inciso I, 16, inciso III, alínea "c" e § 2º, da Lei 8.443/1992 c/c os arts. 19 e 23, inciso III, da mesma Lei, e com arts. 1º, inciso I, 209, inciso III e § 5º, 210 e 214, inciso III, do Regimento Interno deste Tribunal, julgar irregulares as contas do Sr. Idevaldo Ribeiro da Silva (CPF: XXX.085.233-XX) , na condição de Prefeito do Município de Várzea Branca/PI (gestão 2013-2016) , e da Construtora Genipapo Ltda. (CNPJ: 07.217.936/0001-18) , na condição de empresa contratada pelo poder público; e condená-los solidariamente ao pagamento da quantia a seguir especificada, com a fixação do prazo de quinze dias, a contar da notificação, para comprovar, perante o Tribunal (art. 214, inciso III, alínea "a", do Regimento Interno) , o recolhimento da dívida aos cofres do Tesouro Nacional, atualizada monetariamente e acrescida dos juros de mora, calculados a partir da data discriminada, até a data do recolhimento, na forma prevista na legislação em vigor;
	Valor original (R$) 
	Data da ocorrência

	188.664,85
	26/9/2014

Valor atualizado até 25/9/2020: R$ 254.697,55
40.5	aplicar ao Sr. Idevaldo Ribeiro da Silva (CPF: XXX.085.233-XX) e à Construtora Genipapo Ltda. (CNPJ: 07.217.936/0001-18) , individualmente, a multa prevista no art. 57 da Lei 8.443/1992 c/c o art. 267 do Regimento Interno, com a fixação do prazo de quinze dias, a contar das notificações, para comprovarem, perante o Tribunal (art. 214, inciso III, alínea "a", do Regimento Interno) , o recolhimento da dívida aos cofres do Tesouro Nacional, atualizada monetariamente desde a data do acórdão que vier a ser proferido até a do efetivo recolhimento, se for paga após o vencimento, na forma da legislação em vigor;
40.6	autorizar, desde logo, nos termos do art. 28, inciso II, da Lei 8.443/1992, a cobrança judicial da dívida caso não atendidas as notificações;
40.7	autorizar, caso solicitado, o pagamento da dívida dos responsáveis em até 36 parcelas mensais e consecutivas, nos termos do art. 26 da Lei 8.443/1992 c/c o art. 217 do Regimento Interno, fixando-lhes o prazo de quinze dias, a contar do recebimento da notificação, para comprovarem perante o Tribunal o recolhimento da primeira parcela, e de trinta dias, a contar da parcela anterior, para comprovar o recolhimento das demais parcelas, devendo incidir sobre cada valor mensal, atualizado monetariamente, os juros de mora devidos, à exceção da multa (art. 59 da Lei 8.443/1992) , na forma prevista na legislação em vigor;
40.8	alertar aos responsáveis que a falta de comprovação do recolhimento de qualquer parcela importará no vencimento antecipado do saldo devedor, nos termos do § 2º do art. 217 do Regimento Interno deste Tribunal;
40.9	enviar cópia do acórdão que vier a ser proferido à Fundação Nacional de Saúde e aos responsáveis para ciência, informando que a deliberação, acompanhada do relatório e voto que a fundamentarem, estará disponível para consulta no endereço www.tcu.gov.br/acordaos, além de esclarecer que, caso requerido, o TCU poderá fornecer as correspondentes cópias, em mídia impressa;
40.10	encaminhar cópia da deliberação ao Procurador-Chefe da Procuradoria da República no Estado do Piauí, nos termos do § 3º do art. 16 da Lei 8.443/1992 c/c o § 7º do art. 209 do Regimento Interno do TCU, para adoção das medidas que entender cabíveis, informando-lhe que o inteiro teor da deliberação pode ser consultado no endereço www.tcu.gov.br/acordaos."
7.	O corpo diretivo da unidade técnica e o Ministério Público junto ao TCU aquiesceram ao referido encaminhamento.
	É o relatório.

Naiza Pereira Aguiar (12.411/OAB-PI), representando Idevaldo Ribeiro da Silva; Virgilio Bacelar de Carvalho (2.040/OAB-PI) e outros, representando Edgar Vaz de Aguiar Neto.

Procurador Marinus Eduardo De Vries Marsico.

TOMADA DE CONTAS ESPECIAL. TERMO DE COMPROMISSO. EXECUÇÃO PARCIAL DECORRENTE DE PAGAMENTO DE DESPESAS NÃO REALIZADAS. CITAÇÃO DO ENTÃO PREFEITO E DA EMPRESA CONTRATADA. AUDIÊNCIA DO GESTOR DA FUNASA PELO NÃO ATENDIMENTO DE DILIGÊNCIA. ELEMENTOS ACOSTADOS AOS AUTOS INSUFICIENTES PARA ELIDIR O DÉBITO E A CULPABILIDADE DOS AGENTES ARROLADOS. RAZÕES DE JUSTIFICATIVA INDICATIVAS DE QUE HOUVE FALHA NO ENDEREÇAMENTO DA DILIGÊNCIA. ACOLHIMENTO. CONTAS IRREGULARES DO PREFEITO E DA EMPRESA E IMPUTAÇÃO DE DÉBITO E MULTA.

TOMADA DE CONTAS ESPECIAL (TCE)

Secretaria de Controle Externo de Tomada de Contas Especial (SecexTCE).

Cuidam os autos de tomada de contas especial instaurada pela Fundação Nacional de Saúde (Funasa) , em razão de execução parcial do objeto do Termo de Compromisso TC-PAC 336/2012 (Siafi 673162) , celebrado com o município de Várzea Branca/PI, com o objetivo de construir 56 cisternas para armazenamento de água de chuva.
2.	Para a consecução da avença, foi previsto o aporte de R$ 377.329,70, custeados integralmente pela União, ou seja, sem contrapartida do ente municipal. O ajuste vigeu de 29/11/2012 a 29/11/2015, tendo o prazo para prestação de contas esgotado em 28/1/2016.
3.	Na fase interna da tomada de contas especial, a Funasa emitiu parecer técnico e dois relatórios de visita técnica, todos datados de 25/4/2016, nos quais apontou a execução física de 50% do objeto, com etapa útil correspondente à construção de 28 unidade. As vistorias in loco foram realizadas em 19/7/2014 e 20/4/2016.
4.	Encerradas as medidas administrativas sem o saneamento da irregularidade e a devolução dos recursos pertinentes, o órgão concedente concluiu pela existência de prejuízo no valor original de R$ 189.198,53, tendo atribuído responsabilidade ao Sr. Idevaldo Ribeiro da Silva, Prefeito do Município de Várzea Branca/PI (gestão 2013-2016) , em solidariedade com a empresa Construtora Genipapo Ltda.
5.	Submetidos os autos ao descortino desta Corte de Contas, determinei a realização das seguintes medidas processuais, após a realização das diligências necessárias ao esclarecimento da matéria:
5.1.	Citação dos referidos responsáveis, em razão da "inexecução parcial do objeto previsto no Termo de Compromisso TC-PAC 336/2012 (Siafi 673162) , com aproveitamento da parcela executada"; e
5.2.	Audiência do Sr. José Raimundo Costa Cardoso da Silva, Superintendente Estadual da Fundação Nacional de Saúde no Piauí, de 9/11/2018 a 26/6/2019, tendo em vista o "não atendimento de reiterada diligência deste Tribunal acerca de informações e documentos relativos ao Termo de Compromisso TC-PAC 336/2012 (Siafi 673162) ".
6.	Realizados os atos processuais, a Construtora Genipapo Ltda., por meio de seu sócio-administrador, e o Sr. José Raimundo Costa Cardoso da Silva apresentaram suas defesas. O Sr. Idevaldo Ribeiro da Silva não juntou resposta, tendo se tornado revel.
7.	Os responsáveis alegaram que:
7.1.	Sr. Edgar Vaz de Aguiar Neto (Construtora Genipapo Ltda.) :
a)	não sabe nada sobre a empresa; o verdadeiro dono da construtora é o Sr. Décio de Castro Macedo, para quem trabalha como motorista; nunca fez qualquer movimentação financeira da empresa, pois "toda negociação, contratação e movimento bancário, saques e pagamentos era de inteira e exclusiva responsabilidade o Sócio-Gerente DÉCIO DE CASTRO MACEDO, conforme se pode constatar no contrato social da empresa (junto nos autos) "; não pode ser responsabilizado por suposto desvio ou falta de execução do objeto em apreço, dado que nunca geriu recurso; como motorista, tão somente atuou fazendo transporte de material nas obras; não agiu com dolo nem má-fé e desconhece os contornos da avença.
7.2.	Sr. José Raimundo Costa Cardoso da Silva: 
a)	todas as diligências deste Tribunal foram devidamente respondidas a contento com o envio de documentos/informações; houve equívoco no endereçamento das respostas, as quais deveriam ter sido encaminhadas por intermédio do protocolo eletrônico disponível no portal deste Tribunal, em vez de endereçadas ao e-mail institucional da SecexTCE; houve falha de comunicação, não inércia ou omissão do responsável.
8.	A unidade técnica analisou os elementos acostados nos autos e concluiu que as considerações trazidas pelo Sr. Edgar Vaz de Aguiar Neto em nome da empresa contratada não foram aptas a elidir a irregularidade e a responsabilidade da sociedade empresária pelo dano causado ao erário. Nesse cenário, e considerando a ausência de resposta do Sr. Idevaldo Ribeiro da Silva, alvitrou julgar irregulares as contas dos responsáveis e condená-los ao pagamento do débito e de multas individuais do art. 57 da Lei 8.443/1992.
9.	Quanto ao Sr. José Raimundo Costa Cardoso da Silva, a SecexTCE verificou que houve erro no encaminhamento das respostas das diligências, motivo pelo qual entendeu adequado o acolhimento de suas razões de justificativas, não sendo cabível a imputação de multa.
10.	O corpo diretivo da unidade técnica e o Ministério Público junto ao TCU aquiesceram ao referido encaminhamento.
11.	Feito esse necessário resumo, passo a decidir.
12.	Conforme a vistoria in loco realizada pela Funasa em 19/7/2014, foi verificada a execução física de 28 cisternas, o que equivalia a 50% das metas pactuadas na avença. Tais obras ensejaram o pagamento de R$ 188.664,85 à empresa contratada, em 28/12/2012, valor que correspondeu ao exato montante da primeira parcela do convênio, transferida no dia anterior (27/12/2012) .
13.	Em 20/4/2016, a Funasa empreendeu nova inspeção e constatou que não houve evolução física nas obras, na medida em que foi identificado o mesmo quantitativo de 28 cisternas, o que correspondia à realização física de 50% com etapa útil. 
14.	Todavia, em análise da execução financeira, o órgão concedente apurou que o município havia promovido o pagamento da segunda e última medição à Construtora Genipapo Ltda., no valor de R$ 188.664,85, em 26/9/2014. Tal fato implica que houve o pagamento de despesa não executada, o que significa a ocorrência de dano ao erário, imputável ao prefeito responsável pela gestão da avença à época e à empresa beneficiária dos valores que lhe foram direcionados.
15.	Instados a se manifestar sobre a matéria, as pessoas arroladas não compareceram aos autos. Quanto ao Sr.  Edgar Vaz de Aguiar Neto, sócio-administrador da Construtora Genipapo Ltda., sua defesa se limitou a tratar de aspectos relacionados à ausência de sua responsabilidade pessoal, o que não guarda relevância ao deslinde da matéria, uma vez que os atos inquinados estão sendo imputados à pessoa jurídica, não aos seus sócios.
16.	Cumpre destacar que o ônus de comprovar a regularidade da integral aplicação dos recursos públicos compete ao gestor, por meio de documentação idônea, que demonstre, de forma efetiva e inequívoca, os gastos efetuados e o nexo de causalidade entre as despesas realizadas e os recursos federais recebidos.
17. 	Esse entendimento está assentado em diversos julgados, a exemplo dos Acórdão 8/2007-TCU-Primeira Câmara, 41/2007-2ª Câmara, 143/2006-1ª Câmara, 706/2003-2ª Câmara e 533/2002-2ª Câmara, e encontra fundamento no art. 93 do Decreto-Lei 200/1967, o qual dispõe: "Quem quer que utilize dinheiros públicos terá de justificar seu bom e regular emprego na conformidade das leis, regulamentos e normas emanadas das autoridades competentes".
18. 	Nesse cenário, considerando a ausência de documentos aptos a infirmar as ocorrências que lhe foram imputadas e comprovar a correta aplicação dos recursos públicos em causa, não há outro caminho a não ser julgar irregulares as contas do Sr. Idevaldo Ribeiro da Silva e da empresa Construtora Genipapo Ltda.
19. 	Há de se ressaltar a inexistência de elementos que possam configurar a boa-fé dos responsáveis, o que sugere o imediato julgamento das presentes contas, a teor do art. 202, § 6º, do Regimento Interno do TCU.
20. 	No que se refere à prescrição para a constituição do débito, diante das dúvidas ainda existentes sobre a extensão da decisão proferida no RE 636.886 e da aparente indefinição do STF sobre o prazo prescricional incidente sobre os processos de controle externo, conforme exposto no voto condutor do Acórdão 11532/2020-TCU-Primeira Câmara, opto por aplicar os entendimentos jurisprudenciais do TCU e do próprio STF, ainda vigentes, que reconhecem a imprescritibilidade dos débitos apurados pelo TCU.
21. 	No tocante à prescrição da pretensão punitiva, aplico, da mesma forma, o entendimento consolidado desta Casa, objeto do incidente de uniformização de jurisprudência apreciado por meio do Acórdão 1441/2016-TCU-Plenário, que estipulou o prazo de dez anos previsto no art. 205 do Código Civil a contar da data de ocorrência do fato tido por irregular.
22. 	No presente caso, entendo que o ato impugnado, a execução parcial das obras decorrente do pagamento de serviços não realizados, se consubstanciou em 26/9/2014, conforme exposto no item 14 supra. Considerando que o ato que ordenou a citação dos responsáveis ocorreu em 5/5/2020, não houve o transcurso do prazo decenal, não se verificando a prescrição. 
23. 	Com relação à aplicação de sanção, entendo que a execução parcial de convênio motivada pelo pagamento de serviços não executados constitui conduta praticada com grave inobservância do dever de cuidado, ou seja, com grave negligência, na medida em que destoa significativamente do padrão de comportamento exigido pelas regras de regência.
24. 	Por consequência, compreendo que a atitude do Sr. Idevaldo Ribeiro da Silva é passível de ser punida com multa, por configurar a ocorrência de culpa grave na gestão dos recursos federais.
25.	Da mesma forma, a conduta da empresa de receber pagamento sem a devida contraprestação se mostra absolutamente reprovável, de forma que também é adequada a aplicação da multa do art. 57 da Lei 8.443/1992 à sociedade empresária.
26.	No que se refere à dosimetria, sou da opinião de que os atos irregulares envolveram a prática de falsidade, pela declaração de execução de serviços não executados e produção de documentos de suporte de despesas não realizadas, além de desvio de valores públicos, a partir do recebimento de valores não justificados.
27. 	Em pesquisa ao histórico processual do responsável, não foram encontradas outras condenações em nome do Sr. Idevaldo Ribeiro da Silva no âmbito desta Corte de Contas. No que se refere à empresa contratada, minha assessoria identificou duas condenações em débito - Acórdão 1307/2019-TCU-Segunda Câmara e 9.981/20219-2ª Câmara -, mas tais fatos não podem ser considerados na dosimetria como indicativo de mau antecedente, pois ocorreram após a prática dos atos inquinados.
28.	Tal entendimento se baseia na jurisprudência pacífica do STJ, produzida em matéria penal, mas absolutamente aplicável no âmbito do direito administrativo sancionador, no sentido de que a configuração da má antecedência, como circunstância agravante, exige que o fato tenha sido praticado após o trânsito em julgado de decisão anterior que tenha condenado o responsável por ocorrência similar à analisada (RHC 80.071-RS, DJ 2/4/2004; HC 109.051-SC, DJe 15/6/2009; HC 39.030-SP, DJ 11/4/2005; HC 96.670-DF, DJe 8/2/2010; HC 104.071-MS, DJe 25/5/2009, e REsp 620.624-RS, DJ 29/11/2004) .
29.	 No que se refere às demais balizas estabelecidas pela LINDB, não constam dos autos informações sobre outras circunstâncias agravantes nem sobre a aplicação de sanções de mesma natureza e relativas ao mesmo fato aplicadas ao Sr. Idevaldo Ribeiro da Silva.
30. 	Em face dessas premissas, julgo adequada a aplicação de multas individuais fundadas no art. 57 da Lei 8.443/1992, no valor de R$ 75.000,00, que equivale a aproximadamente 30% do montante do débito atualizado.
31.	Com relação ao Sr. José Raimundo Costa Cardoso da Silva, considerando que houve mero equívoco no endereçamento das respostas das diligências, acolho as razões de justificativa apresentadas, na linha da análise da SecexTCE.
32. 	Diante do exposto, voto por que seja adotada a deliberação que ora submeto a este Colegiado.
TCU, Sala das Sessões Ministro Luciano Brandão Alves de Souza, em 27 de outubro de 2020.
BENJAMIN ZYMLER 
Relator